ACORDAO-COMPLETO-2468332

ACÓRDÃO 8484/2021 ATA 22/2021 - SEGUNDA CÂMARA

VISTOS, relatados e discutidos estes autos de Tomada de Contas Especial instaurada pela Secretaria Especial de Cultura, em razão de omissão no dever de prestar contas dos recursos captados mediante incentivo fiscal da Lei Rouanet, destinados à realização do projeto "De olho nas culturas do algodão",
ACORDAM os Ministros do Tribunal de Contas da União, reunidos em Sessão da Segunda Câmara, com fundamento nos arts. 1º, inciso I, 16, inciso III, alíneas "a" e "c", da Lei nº 8.443, de 16 de julho de 1992, c/c os arts. 19 e 23, inciso III, da mesma Lei, e com arts. 1º, inciso I, 209, incisos I e III, 210 e 214, inciso III, do Regimento Interno do TCU, em:
9.1. julgar irregulares as contas dos responsáveis Mirrage Produtora e Editora Fonográfica Ltda. - Me (CNPJ: 06.117.545/0001-69) e Deoclério Luiz Lodi Rissini (CPF: XXX.366.071-XX) , e condená-los, solidariamente, ao pagamento das quantias a seguir discriminadas, com a fixação do prazo de 15 (quinze) dias, a contar da notificação, para comprovar, perante o Tribunal (art. 214, inciso III, alínea "a", do Regimento Interno) , o recolhimento das dívidas aos cofres do Fundo Nacional de Cultura, atualizadas monetariamente e acrescida dos juros de mora, calculados a partir das datas também a seguir discriminadas, até a data do recolhimento, na forma prevista na legislação em vigor:
	Data de ocorrência
	Valor histórico (R$) 

	17/11/2008
	6.000,00

	12/12/2008
	50.000,00

	22/12/2008
	45.000,00

	23/12/2008
	100.000,00

	30/12/2008
	7.741,21

	30/12/2008
	1.600,00

	6/1/2009
	20.076,00

	30/1/2009
	4.937,61

	30/1/2009
	200,00

	30/1/2009
	5.600,00

	24/3/2009
	50.000,00

	14/4/2009
	7.216,78

	30/4/2009
	6.293,90

	30/4/2009
	15.000,00

	15/5/2009
	3.000,00

	22/6/2009
	2.419,36

	16/7/2009
	2.500,00

	27/7/2009
	1.300,18

	2/10/2009
	11.192,49

	9/10/2009
	14.245,53

	28/10/2009
	10.000,00

	29/12/2009
	2.200,00

	30/12/2009
	18.956,71

	30/4/2010
	20.609,83

	30/4/2010
	19.258,90

	30/7/2010
	1.779,73

	30/7/2010
	18.616,17

	31/1/2011
	3.698,90

	31/1/2011
	6.123,20

	10/8/2011
	2.927,91

	10/8/2011
	15.874,71

	31/10/2011
	21.050,31

	31/10/2011
	2.983,69

	26/12/2007
	45.000,00

	22/4/2008
	35.000,00

	30/4/2008
	15.000,00

	15/5/2008
	82.000,00

	30/9/2008
	2.500,00

	2/10/2008
	8.369,94

	20/10/2008
	7.000,00

	30/10/2008
	2.500,00

	31/10/2008
	7.150,89

	10/11/2008
	50.000,00

9.2. aplicar, individualmente, aos responsáveis Mirrage Produtora e Editora Fonográfica Ltda. - Me (CNPJ: 06.117.545/0001-69) e Deoclério Luiz Lodi Rissini (CPF: XXX.366.071-XX) , a multa prevista no art. 57 da Lei nº 8.443, de 16 de julho de 1992, c/c o art. 267 do Regimento Interno, no valor de R$ 70.000,00 (setenta mil reais) , com a fixação do prazo de quinze dias, a contar das notificações, para comprovarem, perante o Tribunal (art. 214, inciso III, alínea "a", do Regimento Interno) , os recolhimentos das dívidas ao Tesouro Nacional, atualizadas monetariamente desde a data do presente Acórdão até a do efetivo recolhimento, se forem pagas após o vencimento, na forma da legislação em vigor;
9.3. autorizar, desde já, se requerido, os pagamentos das dívidas mencionadas nos itens 9.1 e 9.2 acima, em até 36 (trinta e seis) parcelas mensais consecutivas, nos termos do art. 26 da Lei n.º 8.443, de 16 de junho de 1992, c/c o art. 217 do Regimento Interno, fixando aos Responsáveis o prazo de 15 (quinze) dias, a contar do recebimento das notificações, para comprovarem perante o Tribunal o recolhimento da primeira parcela, e de trinta dias, a contar da parcela anterior, para comprovarem os recolhimentos das demais parcelas, devendo incidir sobre cada valor mensal, atualizado monetariamente, os juros devidos, na forma prevista na legislação em vigor;
9.4. alertar os Responsáveis que a falta de comprovação dos recolhimentos de qualquer parcela importará o vencimento antecipado do saldo devedor, nos termos do § 2º do art. 217 do Regimento Interno deste Tribunal;
9.5. determinar à Secex/TCE que inclua nas notificações para os pagamentos dos valores mencionados nos itens 9.1 e 9.2 o disposto nos itens 9.3 e 9.4, com fundamento no art. 15 e no art. 18, inciso II, alínea "a", da Resolução n.º 170, de 30 de junho de 2004;
9.6. autorizar, desde logo, nos termos do art. 28, inciso II, da Lei nº 8.443, de 1992, a cobrança judicial das dívidas, caso não atendidas as notificações; e
9.7. encaminhar cópia da presente deliberação, bem como do relatório e do voto que a fundamentam, à Procuradoria da República no Estado do Rio Grande do Sul, nos termos do § 7º do art. 209 do Regimento Interno do TCU, para adoção das medidas que entender cabíveis, com a informação de que a decisão está sujeita a Recurso de Reconsideração previsto no art. 285 do RI/TCU.

Tomada de Contas Especial instaurada pela Secretaria Especial de Cultura, em razão de omissão no dever de prestar contas dos recursos captados mediante incentivo fiscal da Lei Rouanet, destinados à realização do projeto De olho nas culturas do algodão"

Segunda Câmara

Secretaria Especial da Cultura.

3. Interessados/Responsáveis:
3.1. Responsáveis: Deoclerio Luiz Lodi Rissini (XXX.366.071-XX); Mirrage Produtora e Editora Fonográfica Ltda - Me (06.117.545/0001-69).

13.1. Ministros presentes: Bruno Dantas (Presidente), Augusto Nardes, Aroldo Cedraz e Raimundo Carreiro (Relator).
13.2. Ministro-Substituto presente: Marcos Bemquerer Costa.

RAIMUNDO CARREIRO

Tratam os autos de Tomada de Contas Especial instaurada pela Secretaria Nacional de Cultura, em razão de omissão no dever de prestar contas dos recursos captados mediante incentivo fiscal da Lei Rouanet, destinados ao projeto "De olho nas culturas do algodão".
EXAME PRELIMINAR
2.	Não foi realizado exame preliminar nestes autos. Nada obstante, o disposto no art. 10 da IN-TCU nº 71/2012 foi observado, vez que constam nos autos os documentos elencados no referido dispositivo normativo que se enquadram ao caso vertente e que possibilitam a análise do mérito da questão em debate e o amplo exercício do contraditório e do direito de defesa.
INSTRUÇÃO INICIAL
3.	Realizada a instrução inicial do feito (peça 32) , propôs a Unidade Técnica a citação dos responsáveis, para que apresentassem alegações de defesa e/ou recolhessem os débitos a eles imputados, por conta da não comprovação da boa e regular aplicação dos recursos federais repassados com amparo no Pronac 07-4472, em face da omissão no dever de prestar contas dos valores transferidos.
CITAÇÕES
4.	Conforme documentos inclusos às peças 45, 48 e 51/52, as citações de ambos os responsáveis foram realizadas com êxito. Nada obstante, nenhum deles, contudo, atendeu ao chamado citatório.
INSTRUÇÃO FINAL
5.	Instruído em definitivo o feito, a Unidade Técnica apresentou proposta final de encaminhamento acorde, que, nos termos do inciso I, §3º do art. 1º da Lei nº 8.443/92 transcrevo (peças 54/56) :
"INTRODUÇÃO
Cuidam os autos de tomada de contas especial instaurada por Secretaria Especial de Cultura, em desfavor de Mirrage Produtora e Editora Fonográfica Ltda. - Me (CNPJ: 06.117.545/0001-69) e Sr. Deoclério Luiz Lodi Rissini (CPF: XXX.366.071-XX) , em virtude da não comprovação da boa e regular aplicação dos recursos captados mediante incentivo fiscal da Lei Rouanet, em face da omissão no dever de prestar contas dos recursos destinados ao projeto "De olho nas culturas do algodão" (Pronac 07-4472) , tendo por objeto a mostra nacional itinerante de música instrumental e de dança sobre a história do algodão, aprovado e autorizado pela Portaria-MinC 530/2007 (peça 4) , permitindo a captação de recursos financeiros na forma de doações ou patrocínios (Mecenato) , conforme estipulado na Lei 8.313/1991, alterada pela Lei 9.874/1999.
HISTÓRICO
Em 22/11/2018, com fundamento na IN/TCU 71/2012, alterada pela IN/TCU 76/2016 e DN/TCU 155/2016, o dirigente da instituição Secretaria Especial de Cultura autorizou a instauração da tomada de contas especial. O processo foi registrado no sistema e-TCE com o número 2275/2018.
O Pronac 07-4472 foi firmado no valor de R$ 809.647,32, no período de 03/10/2007 a 31/12/2007 (peça 4) , com prazo para execução dos recursos 01/01/2011 a 31/12/2011, recaindo o prazo para prestação de contas em 31/1/2012.
A empresa proponente captou recursos autorizados, no montante de R$ 752.950,95, conforme atestam os recibos (peça 5) e/ou extratos bancários (peça 6) .
	O fundamento para a instauração da Tomada de Contas Especial, conforme consignado na matriz de responsabilização elaborada pelo tomador de contas, foi a constatação da seguinte irregularidade: 
Omissão no dever de prestar contas.
Os responsáveis arrolados na fase interna foram devidamente comunicados e, diante da ausência de justificativas suficientes para elidir a irregularidade e da não devolução dos recursos, instaurou-se a tomada de contas especial.
	No relatório (peça 25) , o tomador de contas concluiu que o prejuízo importaria no valor original de R$ 752.950,95, imputando-se a responsabilidade à empresa Mirrage Produtora e Editora Fonográfica Ltda. - Me, na condição de contratada, e ao Sr. Deoclério Luiz Lodi Rissini, na condição de dirigente. 
		Em 19/6/2019, a Controladoria-Geral da União emitiu o relatório de auditoria (peça 26) , em concordância com o relatório do tomador de contas. O certificado de auditoria e o parecer do dirigente do órgão de controle interno concluíram pela irregularidade das presentes contas (peças 27 e 28) .
	Em 25/6/2019, o ministro responsável pela área atestou haver tomado conhecimento das conclusões contidas no relatório e certificado de auditoria, bem como do parecer conclusivo do dirigente do órgão de controle interno, manifestando-se pela irregularidade das contas, e determinou o encaminhamento do processo ao Tribunal de Contas da União (peça 29) .
	Diante do exposto, na instrução presente na peça 32 foi proposto:
a) realizar a citação, com fundamento nos arts. 10, § 1º, e 12, incisos I e II, da Lei 8.443/1992 c/c o art. 202, incisos I e II, do RI/TCU, para que, no prazo de quinze dias, os responsáveis abaixo indicados, em decorrência das condutas praticadas, apresentem alegações de defesa e/ou recolham, aos cofres especificados, a quantia abaixo indicada, atualizada monetariamente a partir da respectiva data até o efetivo recolhimento, abatendo-se na oportunidade a quantia eventualmente ressarcida, na forma da legislação em vigor, que geraram as irregularidades demonstradas a seguir:
Débito relacionado ao responsável Mirrage Produtora e Editora Fonográfica Ltda. - Me (CNPJ: 06.117.545/0001-69) , em solidariedade com o Sr. Deoclério Luiz Lodi Rissini.
Irregularidade: não comprovação da boa e regular aplicação dos recursos federais repassados com amparo no Pronac 07-4472, em face da omissão no dever de prestar contas dos valores transferidos.
Evidências da irregularidade: Parecer com recomendação para aprovação/reprovação do projeto (peça 9) , Notificação (ofício) , inclusive edital (peça 18) , Extrato bancário conta específica, da data dos créditos até o encerramento da movimentação (peça 6) , Solicitação de apoio a projetos (peça 1) e Notificação (ofício) , inclusive edital (peça 15) .
Normas infringidas: Arts. 37, caput, e 70, parágrafo único, da Constituição Federal; art. 93 do Decreto-Lei 200/67; IN MinC 1/2010, art. 6º, inciso VI; IN-MinC 1/2012, arts. 6º, inciso V, 70, caput, 71, §§ 1ºe 2º e 86; IN-MinC 1/2013, arts. 10, inciso VI, 75, §1º, 78 e 90, parágrafo único; IN-MinC 1/2017, art. 106, inciso III, alínea "a"; IN-MinC 5/2017: art. 48, § 1º; art. 51, inciso III, alínea "a" e art. 8º da Lei 8.443/1992 c/c Acórdão 1928/2005-TCU-Segunda Câmara.
Cofre credor: Fundo Nacional de Cultura.
Valor atualizado do débito (sem juros) em 31/7/2019: R$ 1.350.287,39
Conduta: não demonstrar a boa e regular aplicação dos recursos federais recebidos e geridos por meio do instrumento em questão, no período de 1/1/2011 a 31/12/2011, em face da omissão na prestação de contas, cujo prazo encerrou-se em 31/1/2012.
Nexo de causalidade: a conduta descrita impediu o estabelecimento do nexo causal entre as possíveis despesas efetuadas com os recursos recebidos, no âmbito do instrumento em questão, no período de 1/1/2011 a 31/12/2011, resultando em presunção de dano ao erário.
Culpabilidade: não há excludentes de ilicitude, de culpabilidade e de punibilidade; é razoável supor que  o administrador responsável pela pessoa jurídica tinha consciência da ilicitude de sua conduta; era exigível conduta diversa da praticada, desincumbir-se do seu dever por meio da apresentação da prestação de contas no prazo e forma devidos.
Débito relacionado ao responsável Sr. Deoclério Luiz Lodi Rissini (CPF: XXX.366.071-XX) , na condição de dirigente, em solidariedade com Mirrage Produtora e Editora Fonográfica Ltda. - Me.
Irregularidade: não comprovação da boa e regular aplicação dos recursos federais repassados com amparo no Pronac 07-4472, em face da omissão no dever de prestar contas dos valores transferidos.
Evidências da irregularidade: Parecer com recomendação para aprovação/reprovação do projeto (peça 9) , Notificação (ofício) , inclusive edital (peça 18) , Extrato bancário conta específica, da data dos créditos até o encerramento da movimentação (peça 6) , Solicitação de apoio a projetos (peça 1) e Notificação (ofício) , inclusive edital (peça 15) .
Normas infringidas: Arts. 37, caput, e 70, parágrafo único, da Constituição Federal; art. 93 do Decreto-Lei 200/67; IN MinC 1/2010, art. 6º, inciso VI; IN-MinC 1/2012, arts. 6º, inciso V, 70, caput, 71, §§ 1ºe 2º e 86; IN-MinC 1/2013, arts. 10, inciso VI, 75, §1º, 78 e 90, parágrafo único; IN-MinC 1/2017, art. 106, inciso III, alínea "a"; IN-MinC 5/2017: art. 48, § 1º; art. 51, inciso III, alínea "a" e art. 8º da Lei 8.443/1992 c/c Acórdão 1928/2005-TCU-Segunda Câmara.
Cofre credor: Fundo Nacional de Cultura.
Valor atualizado do débito (sem juros) em 31/7/2019: R$ 1.350.287,39
Conduta: não demonstrar a boa e regular aplicação dos recursos federais recebidos e geridos por meio do instrumento em questão, no período de 1/1/2011 a 31/12/2011, em face da omissão na prestação de contas, cujo prazo encerrou-se em 31/1/2012.
Nexo de causalidade: a conduta descrita impediu o estabelecimento do nexo causal entre as possíveis despesas efetuadas com os recursos recebidos, no âmbito do instrumento em questão, no período de 1/1/2011 a 31/12/2011, resultando em presunção de dano ao erário.
Culpabilidade: não há excludentes de ilicitude, de culpabilidade e de punibilidade; é razoável supor que o responsável tinha consciência da ilicitude de sua conduta; era exigível conduta diversa da praticada, desincumbir-se do seu dever por meio da apresentação da prestação de contas no prazo e forma devidos.
b) informar aos responsáveis que, caso venha a ser condenado pelo Tribunal, os débitos ora apurados serão acrescidos de juros de mora, nos termos do § 1º do art. 202 do RI/TCU;
c) esclarecer aos responsáveis, em obediência ao art. 12, § 2º, da Lei 8.443/1992, e ao art. 12, inciso VI, da Resolução TCU 170/2004, que o recolhimento tempestivo do débito somente saneará o processo caso seja reconhecida a sua boa-fé e não se constate outra irregularidade nas contas; 
d) realizar a audiência dos responsáveis abaixo indicados, com fundamento nos arts. 10, § 1º, e 12, incisos I e III, da Lei 8.443/1992, c/c o art. 202, incisos I e III, do RI/TCU, para que, no prazo de quinze dias, apresente razões de justificativa quanto as condutas praticadas que geraram as irregularidades demonstradas a seguir: 
Responsável: Sr. Deoclério Luiz Lodi Rissini (CPF: XXX.366.071-XX) , na condição de dirigente
	Irregularidade: não cumprimento do prazo originalmente estipulado para prestação de contas do do projeto incentivado, cujo prazo encerrou-se em 31/1/2012.
Normas infringidas: Arts. 37, caput, e 70, parágrafo único, da Constituição Federal; art. 93 do Decreto-Lei 200/67; IN MinC 1/2010, art. 6º, inciso VI; IN-MinC 1/2012, arts. 6º, inciso V, 70, caput, 71, §§ 1ºe 2º e 86; IN-MinC 1/2013, arts. 10, inciso VI, 75, §1º, 78 e 90, parágrafo único; IN-MinC 1/2017, art. 106, inciso III, alínea "a"; IN-MinC 5/2017: art. 48, § 1º; art. 51, inciso III, alínea "a" e art. 8º da Lei 8.443/1992 c/c Acórdão 1928/2005-TCU-Segunda Câmara.
Conduta: descumprir o prazo originalmente estipulado para prestação de contas dos recursos federais recebidos à conta do instrumento em questão, o qual se encerrou em 31/1/2012
Nexo de causalidade: a conduta descrita impediu o estabelecimento do nexo causal entre as possíveis despesas efetuadas com os recursos recebidos, no âmbito do instrumento em questão, no período de 1/1/2011 a 31/12/2011.
Culpabilidade: não há excludentes de ilicitude, de culpabilidade e de punibilidade; é razoável supor que o responsável tinha consciência da ilicitude de sua conduta; era exigível conduta diversa da praticada, qual seja, desincumbir-se do seu dever por meio da apresentação da prestação de contas no prazo e forma devidos.
Em cumprimento ao pronunciamento da unidade (peça 34) , foram efetuadas citações dos responsáveis, nos moldes adiante:
	Deoclerio Luiz Lodi Rissini
Comunicação: Ofício 2.766/2020-Secomp-4
Data da Expedição: 11/2/2020, (peça 40) 
Devolvido sob a rubrica "mudou-se"
Origem do endereço:  Receita Federal
Comunicação: Ofício 8861/2019-SecexTCE
Data da Expedição: 15/10/2019, (peça 38) 
Devolvido sob a rubrica "outros"
Origem do endereço:  Receita Federal
Comunicação: Ofício 9117/2020-Secomp-4
Data da Expedição: 1/4/2020, (peça 44) 
Recebido em 14/4/2020, (peça 45) 
Origem do endereço: TSE
b) Mirrage Produtora e Editora Fonográfica Ltda. - ME.
Comunicação: Ofício 2765/2020-Secomp-4
Data da Expedição: 11/2/2020, (peça 39) 
Devolvido sob a rubrica "mudou-se"
Origem do endereço: Receita Federal
Comunicação: Ofício 8860/2019-SecexTCE
Data da Expedição: 23/6/2020, (peça 37) 
Devolvido sob a rubrica "outros"
Origem do endereço: Receita Federal
Comunicação: Ofício 29.471/2020-Secomp-4
Data da Expedição: 23/6/2020, (peça 47) 
Recebido em 29/6/2020, (peça 48) 
Origem do endereço: Receita Federal.
Comunicação: Edital 1567/2020-Secomp4
Edital realizado em 15/9/2020, (peça 51) .
Edital publicado no DOU em 16/9/2020, (peça 52) .
	1.1.1. Jj

Conforme Despacho de Conclusão das Comunicações Processuais (peça 53) , as providências inerentes às comunicações processuais foram concluídas. Transcorrido o prazo regimental, Mirrage Produtora e Editora Fonográfica Ltda. - Me (CNPJ: 06.117.545/0001-69) e Sr. Deoclério Luiz Lodi Rissini (CPF: XXX.366.071-XX) , permaneceram silentes, devendo ser considerados revéis, nos termos do art. 12, §3º, da Lei 8.443/1992.
EXAME TÉCNICO
Da validade das notificações:
13.	Preliminarmente, cumpre tecer breves considerações sobre a forma como são realizadas as comunicações processuais no TCU. A esse respeito, destacam-se o art. 179, do Regimento Interno do TCU (Resolução 155, de 4/12/2002) e o art. 4º, inciso III, § 1º, da Resolução TCU 170, de 30 de junho de 2004, in verbis:
Art. 179. A citação, a audiência ou a notificação, bem como a comunicação de diligência, farse-ão:
I - mediante ciência da parte, efetivada por servidor designado, por meio eletrônico, fac-símile, telegrama ou qualquer outra forma, desde que fique confirmada inequivocamente a entrega da comunicação ao destinatário;
II - mediante carta registrada, com aviso de recebimento que comprove a entrega no endereço do destinatário;
III - por edital publicado no Diário Oficial da União, quando o seu destinatário não for localizado
 (...) 
Art. 3º As comunicações serão dirigidas ao responsável, ou ao interessado, ou ao dirigente de órgão ou entidade, ou ao representante legal ou ao procurador constituído nos autos, com poderes expressos no mandato para esse fim, por meio de:
I - correio eletrônico, fac-símile ou telegrama;
II - servidor designado;
III - carta registrada, com aviso de recebimento;
IV - edital publicado no Diário Oficial da União, quando o seu destinatário não for localizado, nas hipóteses em que seja necessário o exercício de defesa.
Art. 4º. Consideram-se entregues as comunicações:
I - efetivadas conforme disposto nos incisos I e II do artigo anterior, mediante confirmação da ciência do destinatário;
II - realizadas na forma prevista no inciso III do artigo anterior, com o retorno do aviso de recebimento, entregue comprovadamente no endereço do destinatário;
III - na data de publicação do edital no Diário Oficial da União, quando realizadas na forma prevista no inciso IV do artigo anterior.
§ 1º O endereço do destinatário deverá ser previamente confirmado mediante consulta aos sistemas disponíveis ao Tribunal ou a outros meios de informação, a qual deverá ser juntada ao respectivo processo.
 (...) 
14.	Bem se vê, portanto, que a validade da citação via postal não depende de que o aviso de recebimento seja assinado pelo próprio destinatário da comunicação, o que dispensa, no caso em tela, a entrega do AR em "mãos próprias". A exigência da norma é no sentido de o Tribunal verificar se a correspondência foi entregue no endereço correto, residindo aqui a necessidade de certeza inequívoca. 
Não é outra a orientação da jurisprudência do TCU, conforme se verifica dos julgados a seguir transcritos:
São válidas as comunicações processuais entregues, mediante carta registrada, no endereço correto do responsável, não havendo necessidade de que o recebimento seja feito por ele próprio (Acórdão 3648/2013-TCU-Segunda Câmara, Relator Ministro JOSÉ JORGE) ;
É prescindível a entrega pessoal das comunicações pelo TCU, razão pela qual não há necessidade de que o aviso de recebimento seja assinado pelo próprio destinatário. Entregandose a correspondência no endereço correto do destinatário, presume-se o recebimento da citação. (Acórdão 1019/2008-TCU-Plenário, Relator Ministro BENJAMIN ZYMLER) ;
As comunicações do TCU, inclusive as citações, deverão ser realizadas mediante Aviso de Recebimento - AR, via Empresa Brasileira de Correios e Telégrafos, bastando para sua validade que se demonstre que a correspondência foi entregue no endereço correto. (Acórdão 1526/2007-TCU-Plenário, Relator Ministro AROLDO CEDRAZ) .
A validade do critério de comunicação processual do TCU foi referendada pelo Supremo Tribunal Federal, nos termos do julgamento do MS-AgR 25.816/DF, por meio do qual se afirmou a desnecessidade da ciência pessoal do interessado, entendendo-se suficiente a comprovação da entrega do "AR" no endereço do destinatário:
Ementa: agravo regimental. Mandado de segurança. Desnecessidade de intimação pessoal das decisões do tribunal de contas da união. art. 179 do regimento interno do TCU. Intimação do ato impugnado por carta registrada, iniciado o prazo do art. 18 da lei nº 1.533/51 da data constante do aviso de recebimento. Decadência reconhecida. Agravo improvido.
O envio de carta registrada com aviso de recebimento está expressamente enumerado entre os meios de comunicação de que dispõe o Tribunal de Contas da União para proceder às suas intimações.
O inciso II do art. 179 do Regimento Interno do TCU é claro ao exigir apenas a comprovação da entrega no endereço do destinatário, bastando o aviso de recebimento simples. 
	Da revelia dos responsáveis, Mirrage Produtora e Editora Fonográfica Ltda. - Me (CNPJ: 06.117.545/0001-69) e Sr. Deoclério Luiz Lodi Rissini (CPF: XXX.366.071-XX) .
Quanto ao Sr. Deoclério Luiz Lodi Rissini, tentou-se notifica-lo, sem êxito, no endereço constante na base de dados da Receita Federal, por duas vezes, conforme se verifica a seguir:
Comunicação: Ofício 2.766/2020-Secomp-4. 	Data da Expedição: 11/2/2020, (peça 40) . Devolvido sob a rubrica "mudou-se". Origem do endereço:  Receita Federal.
Comunicação: Ofício 8861/2019-SecexTCE. Data da Expedição: 215/10/2019, (peça 38) . Devolvido sob a rubrica "outros". Origem do endereço:  Receita Federal.
Por fim, o responsável foi notificado no endereço constante na base de dados do TSE conforme se verifica a seguir:
Comunicação: Ofício 9117/2020-Secomp-4. Data da Expedição: 1/4/2020, (peça 44) . Recebido em 14/4/2020, (peça 45) .
 Quanto à Mirrage Produtora e Editora Fonográfica tentou-se notificá-la, sem êxito, no endereço constante na base de dados da Receita Federal, por duas vezes, conforme se verifica a seguir:
Comunicação: Ofício 2765/2020-Secomp-4. Data da Expedição: 11/2/2020, (peça 39) . Devolvido sob a rubrica "mudou-se". Origem do endereço: Receita Federal
Comunicação: Ofício 8860/2019-SecexTCE. Data da Expedição: 23/6/2020, (peça 37) . Devolvido sob a rubrica "outros". Origem do endereço: Receita Federal
Por fim a responsável foi notificada, na terceira tentativa, no endereço constante na base de dados da Receita Federal, conforme se verifica a seguir:
Comunicação: Ofício 29.471/2020-Secomp-4. Data da Expedição: 23/6/2020, (peça 47) . Recebido em 29/6/2020, (peça 48) . Origem do endereço: Receita Federal.
Adicionalmente, a Mirrage Produtora e Editora Fonográfica foi notificada ainda por intermédio de edital publicado no Diário Oficial da União, conforme se verifica a seguir:
Comunicação: Edital 1567/2020-Secomp4. Edital realizado em 15/9/2020, (peça 51) . Edital publicado no DOU em 16/9/2020, (peça 52) .
Nos processos do TCU, a revelia não leva à presunção de que seriam verdadeiras todas as imputações levantadas contra os responsáveis, diferentemente do que ocorre no processo civil, em que a revelia do réu opera a presunção da verdade dos fatos narrados pelo autor (Acórdão 1009/2018-TCU-Plenário, Relator: BRUNO DANTAS; 2369/2013 - TCU - Plenário, Relator: BENJAMIN ZYMLER e 2449/2013 - TCU - Plenário, Relator: BENJAMIN ZYMLER) . Dessa forma, a avaliação da responsabilidade do agente não pode prescindir da prova existente no processo ou para ele carreada. 
Ao não apresentar sua defesa, os responsáveis deixaram de produzir prova da regular aplicação dos recursos sob sua responsabilidade, em afronta às normas que impõem aos gestores públicos a obrigação legal de, sempre que demandados pelos órgãos de controle, apresentar os documentos que demonstrem a correta utilização das verbas públicas, a exemplo do contido no art. 93 do Decreto-Lei 200/1967: "Quem quer que utilize dinheiros públicos terá de justificar seu bom e regular emprego na conformidade das leis, regulamentos e normas emanadas das autoridades administrativas competentes." 
Mesmo as alegações de defesa não sendo apresentadas, considerando o princípio da verdade real que rege esta Corte, procurou-se buscar, em manifestações dos responsáveis na fase interna desta Tomada de Contas Especial, se havia algum argumento que pudesse ser aproveitado a seu favor, fato não observado.
Em se tratando de processo em que a parte interessada não se manifestou acerca das irregularidades imputadas, não há elementos para que se possa efetivamente aferir e reconhecer a ocorrência de boa-fé na conduta dos responsáveis, podendo este Tribunal, desde logo, proferir o julgamento de mérito pela irregularidade das contas, conforme os termos dos §§ 2º e 6º do art. 202 do Regimento Interno do TCU. (Acórdão 2064/2011-TCU-Primeira Câmara (relator: Ubiratan Aguiar) , 6.182/2011-TCU-1ª Câmara (relator: Weber de Oliveira) , 4.072/2010-TCU-1ª Câmara (Relator: Valmir Campelo) , 1.189/2009-TCU-1ª Câmara (Relator: Marcos Bemquerer) , 731/2008-TCU-Plenário (Relator: Aroldo Cedraz) .
Dessa forma, os responsáveis, Mirrage Produtora e Editora Fonográfica Ltda. - Me (CNPJ: 06.117.545/0001-69) e Sr. Deoclério Luiz Lodi Rissini (CPF: XXX.366.071-XX) devem ser considerados revéis, nos termos do art. 12, §3º, da Lei 8.443/1992, devendo as suas contas serem julgadas irregulares, sendo as mesmas condenadas ao débito apurado, sendo-lhes ainda aplicada a multa do art. 57 da Lei 8.443/1992.
Da cumulatividade de multas 
Quanto à possibilidade de aplicação cumulativa das multas dos arts. 57 e 58, inciso I, da Lei 8.443/1992, ainda que seja adequada a realização de citação e audiência das responsáveis, por força do disposto no art. 209, §4º, do Regimento Interno do TCU, o Tribunal reconhece que existe relação de subordinação entre as condutas de "não comprovação da aplicação dos recursos" e de "omissão na prestação de contas", sendo a primeira consequência da segunda, o que enseja, na verificação das duas irregularidades, a aplicação da multa do art. 57, com o afastamento da multa do art. 58, inciso I, em atenção ao princípio da absorção (Acórdão 9579/2015-TCU-Segunda Câmara, Relator Ministro Vital do Rêgo; Acórdão 2469/2019-TCU-Primeira Câmara, Relator Ministro Augusto Sherman) .
Conforme leciona Cezar Bitencourt (Tratado de Direito Penal: parte geral - 8ª Edição - São Paulo: Saraiva, 2003. Pg. 565) , na absorção, " (...) a pena do delito mais grave absorve a pena do delito menos grave, que deve ser desprezada". No caso concreto, a "omissão no dever de prestar contas", embora seja uma irregularidade autônoma, funciona como fase ou meio para a consecução da "não comprovação da aplicação dos recursos", havendo clara relação de interdependência entre essas condutas. Dessa forma, recaindo as duas ocorrências num mesmo gestor, deve prevalecer a pena do delito mais grave, qual seja, a multa do art. 57, da Lei 8.443/1992.
Da prescrição da pretensão punitiva
Quanto à pretensão punitiva do TCU, conforme Acórdão 1441/2016-TCU-Plenário, que uniformizou a jurisprudência acerca dessa questão, subordina-se ao prazo geral de prescrição indicado no art. 205 do Código Civil, que é de 10 anos, contado da data de ocorrência da irregularidade sancionada, nos termos do art. 189 do Código Civil, sendo este prazo interrompido pelo ato que ordenar a citação, a audiência ou a oitiva do responsável. 
No caso em exame, não ocorreu a prescrição, uma vez que o prazo para prestação de contas terminou em 31/1/2012 e o ato de ordenação da citação ocorreu em 27/8/2019, (peça 69) .
CONCLUSÃO
31.	Em face da análise promovida na seção "Exame Técnico", verifica-se que as responsáveis não lograram comprovar a boa e regular aplicação dos recursos.  Ademais, inexistem nos autos elementos que demonstrem a boa-fé das responsáveis ou a ocorrência de outras excludentes de culpabilidade. Verifica-se também que não houve a prescrição da pretensão punitiva, conforme análise já realizada.
32.	Tendo em vista que não constam dos autos elementos que permitam reconhecer sua boa-fé, devem as contas de Mirrage Produtora e Editora Fonográfica Ltda. - Me (CNPJ: 06.117.545/0001-69) e Sr. Deoclério Luiz Lodi Rissini (CPF: XXX.366.071-XX) serem julgadas irregulares, nos termos do art. 202, § 6º, do RI/TCU, condenando-os ao débito apurado, atualizado monetariamente e acrescido de juros de mora, nos termos do art. 202, §1º do RI/TCU, descontado o valor eventualmente recolhido, e aplicando-lhes a multa prevista no art. 57 da Lei 8.443/1992.
PROPOSTA DE ENCAMINHAMENTO
Diante do exposto, submetemos os autos à consideração superior, propondo ao TCU:
a) considerar revéis Mirrage Produtora e Editora Fonográfica Ltda. - Me (CNPJ: 06.117.545/0001-69) e Sr. Deoclério Luiz Lodi Rissini (CPF: XXX.366.071-XX) , para todos os efeitos, dando-se prosseguimento ao processo, com fulcro no art. 12, § 3º, da Lei 8.443/1992;
b) julgar irregulares, nos termos dos arts. 1º, inciso I, 16, inciso III, alíneas "a" e "c", § 2º, da Lei 8.443/1992 c/c os arts. 19 e 23, inciso III, da mesma Lei, e com arts. 1º, inciso I, 209 e incisos I e III, 210, do Regimento Interno/TCU, as contas dos responsáveis Mirrage Produtora e Editora Fonográfica Ltda. - Me (CNPJ: 06.117.545/0001-69) e Sr. Deoclério Luiz Lodi Rissini (CPF: XXX.366.071-XX) , condenando-os, solidariamente, ao pagamento das importâncias a seguir especificadas, atualizadas monetariamente e acrescidas dos juros de mora, calculadas a partir das datas discriminadas até a data do efetiva quitação do débito, fixando-lhe o prazo de quinze dias, para que comprove, perante o Tribunal (art. 214, inciso III, alínea "a", do Regimento Interno) , o recolhimento das referidas quantias aos cofres do Fundo Nacional de Cultura, nos termos do art. 23, inciso III, alínea "a", da Lei 8.443/1992;
	Data de ocorrência
	Valor histórico (R$) 

	17/11/2008
	6.000,00

	12/12/2008
	50.000,00

	22/12/2008
	45.000,00

	23/12/2008
	100.000,00

	30/12/2008
	7.741,21

	30/12/2008
	1.600,00

	6/1/2009
	20.076,00

	30/1/2009
	4.937,61

	30/1/2009
	200,00

	30/1/2009
	5.600,00

	24/3/2009
	50.000,00

	14/4/2009
	7.216,78

	30/4/2009
	6.293,90

	30/4/2009
	15.000,00

	15/5/2009
	3.000,00

	22/6/2009
	2.419,36

	16/7/2009
	2.500,00

	27/7/2009
	1.300,18

	2/10/2009
	11.192,49

	9/10/2009
	14.245,53

	28/10/2009
	10.000,00

	29/12/2009
	2.200,00

	30/12/2009
	18.956,71

	30/4/2010
	20.609,83

	30/4/2010
	19.258,90

	30/7/2010
	1.779,73

	30/7/2010
	18.616,17

	31/1/2011
	3.698,90

	31/1/2011
	6.123,20

	10/8/2011
	2.927,91

	10/8/2011
	15.874,71

	31/10/2011
	21.050,31

	31/10/2011
	2.983,69

	26/12/2007
	45.000,00

	22/4/2008
	35.000,00

	30/4/2008
	15.000,00

	15/5/2008
	82.000,00

	30/9/2008
	2.500,00

	2/10/2008
	8.369,94

	20/10/2008
	7.000,00

	30/10/2008
	2.500,00

	31/10/2008
	7.150,89

	10/11/2008
	50.000,00

e) aplicar aos responsáveis Mirrage Produtora e Editora Fonográfica Ltda. - Me (CNPJ: 06.117.545/0001-69) e Sr. Deoclério Luiz Lodi Rissini (CPF: XXX.366.071-XX) , a  multa prevista no art. 57 da Lei 8.443/1992 c/c o art. 267 do RI/TCU, fixando-lhes o prazo de quinze dias, a contar da notificação, para que comprovem, perante o Tribunal (art. 214, III, a, do Regimento Interno do TCU) , o recolhimento da dívida aos cofres do Tesouro Nacional, atualizada monetariamente desde a data do acórdão que vier a ser proferido por este Tribunal até a do efetivo recolhimento, se pagas após o vencimento, na forma da legislação em vigor;
f) informar ao responsável Deoclério Luiz Lodi Rissini (CPF: XXX.366.071-XX) , que, caso se demonstre, por via recursal, a correta aplicação dos recursos, poderá ser reaplicada a multa do art. 58, inciso I, da Lei 8.443/1992, antes absorvida pela multa do art. 57 do mesmo diploma legal;
g) autorizar, desde logo, a cobrança judicial das dívidas, caso não atendidas as notificações, na forma do disposto no art. 28, inciso II, da Lei 8.443/1992;
h) autorizar também, desde logo, se requerido, com fundamento no art. 26 da Lei 8.443, de 1992 c/c o art. 217, §§ 1º e 2º do Regimento Interno, o parcelamento da dívida em até 36 parcelas, incidindo sobre cada parcela, corrigida monetariamente, os correspondentes acréscimos legais fixando- lhes o prazo de quinze dias, a contar do recebimento da notificação, para comprovarem perante o Tribunal o recolhimento da primeira parcela, e de trinta dias, a contar da parcela anterior, para comprovar os recolhimentos das demais parcelas, devendo incidir sobre cada valor mensal, atualizado monetariamente, os juros de mora devidos, no caso do débito, na forma prevista na legislação em vigor, alertando às responsáveis de que a falta de comprovação do recolhimento de qualquer parcela importará o vencimento antecipado do saldo devedor, nos termos do § 2º do art. 217 do Regimento Interno deste Tribunal;
i) enviar cópia do Acórdão a ser prolatado, bem como do Relatório e do Voto que o fundamentarem, à Procuradoria da República no Estado do Rio Grande do Sul, nos termos do § 3º do art. 16 da Lei 8.443/1992 c/c o § 7º do art. 209 do Regimento Interno do TCU, para adoção das medidas cabíveis;
j) enviar cópia do Acórdão que vier a ser proferido à Secretaria Especial de Cultura e aos responsáveis, para ciência, informando que a presente deliberação, acompanhada do Relatório e do Voto que a fundamenta, está disponível para a consulta no endereço www.tcu.gov.br/acordaos."
PARECER DO MINISTÉRIO PÚBLICO QUE ATUA JUNTO A ESTE TRIBUNAL DE CONTAS DA UNIÃO
6.	O ilustre representante do Ministério Público, Procurador Rodrigo Medeiros de Lima, manifestou-se, na essência, de acordo com a proposta final encaminhada pela Unidade Técnica (peça 58) , verbis:
	"Diante dos elementos constantes dos autos, este representante do Ministério Público de Contas da União manifesta-se de acordo com a proposta oferecida pela SecexTCE, em pareceres uniformes (peças 54 a 56) , com singela retificação quanto à informação constante na instrução à peça 54, p. 8, sobre ato de ordenação da citação dos responsáveis, tendo em vista que este ocorreu em 2/8/2019 (peça 34) . Salientamos que tal retificação não altera o mérito da matéria."
	É o Relatório.

não há

Procurador Rodrigo Medeiros de Lima.

TOMADA DE CONTAS ESPECIAL. LEI ROUANET. OMISSÃO NO DEVER DE PRESTAR CONTAS. NÃO COMPROVAÇÃO DA BOA E REGULAR APLICAÇÃO DE RECURSOS PÚBLICOS FEDERAIS CAPTADOS MEDIANTE INCENTIVO FISCAL. REVELIA. CONTAS IRREGULARES, DÉBITO E MULTA. 1. A não comprovação da boa e regular aplicação da integralidade dos recursos recebidos enseja o julgamento pela irregularidade das contas e pela condenação em débito e multa do gestor responsável. 2. Nos termos do art. 12, §3º da Lei nº 8.443/1992, aplicam-se os efeitos da revelia àqueles que, mesmo regularmente citados, se mantêm silentes, não apresentando razões de defesa, nem recolhendo o débito a eles imputado aos cofres públicos.

TOMADA DE CONTAS ESPECIAL (TCE)

Secretaria de Controle Externo de Tomada de Contas Especial (SecexTCE).

Conforme já delineado no relatório precedente, a presente Tomada de Contas Especial foi instaurada pelo Fundo Nacional de Cultura, em virtude da não comprovação da boa e regular aplicação dos recursos captados mediante incentivo fiscal da Lei Rouanet, em face da omissão no dever de prestar contas dos recursos destinados ao projeto "De olho nas culturas do algodão" (Pronac 07-4472) , que tinha por objeto a mostra nacional itinerante de música instrumental e de dança sobre a história do algodão, aprovado e autorizado pela Portaria-MinC 530/2007 (peça 4) , permitindo a captação de recursos financeiros na forma de doações ou patrocínios (Mecenato) , conforme estipulado na Lei 8.313/1991, alterada pela Lei 9.874/1999.
2.	Promoveu-se as citações da sociedade empresária proponente que captou os recursos em análise, bem como do dirigente/gestor do projeto, para que apresentassem suas respectivas alegações de defesas quanto às irregularidades apontadas.
3.	As citações se deram, em suma, por conta da não comprovação da boa e regular aplicação dos recursos federais captados mediante incentivo fiscal, em face da omissão no dever de prestar contas dos valores destinados ao projeto "De olho nas culturas do algodão" (Pronac 07-4472) , cujo objeto já foi acima discriminado.
4.	Devidamente cientificados das razões que justificaram suas respectivas citações (peças 45, 48 e 51/52) , os responsáveis, com efeito, não responderam aos chamados, permanecendo silentes, razão pela qual impõe-se aplicar-lhes os efeitos da revelia, nos termos do §3º do art. 12 da Lei nº 8.443/1992, e condená-los à reparação do dano causado ao patrimônio público, bem como à penalidade prevista no Art. 57 da Lei nº 8.443/92.
5.	Com efeito, a despeito da revelia e de seus efeitos, não há nos autos qualquer elemento de prova material apta a demonstrar a boa e regular aplicação dos recursos.
6.	Como bem destacou a Unidade Técnica à peça 54:
"se tratando de processo em que a parte interessada não se manifestou acerca das irregularidades imputadas, não há elementos para que se possa efetivamente aferir e reconhecer a ocorrência de boa-fé na conduta dos responsáveis, podendo este Tribunal, desde logo, proferir o julgamento de mérito pela irregularidade das contas, conforme os termos dos §§ 2º e 6º do art. 202 do Regimento Interno do TCU. (Acórdão 2064/2011-TCU-Primeira Câmara (relator: Ubiratan Aguiar) , 6.182/2011-TCU-1ª Câmara (relator: Weber de Oliveira) , 4.072/2010-TCU-1ª Câmara (Relator: Valmir Campelo) , 1.189/2009-TCU-1ª Câmara (Relator: Marcos Bemquerer) , 731/2008-TCU-Plenário (Relator: Aroldo Cedraz) ."
7.	Desta forma, considerando que nem a execução financeira do Projeto em análise, nem a física, foi comprovada, e considerando ainda que os responsáveis não justificaram porque deixaram de cumprir seu dever constitucional de prestar contas quanto aos recursos ora em análise, impõe-se a rejeição das presentes contas, assim como a condenação dos responsáveis ao ressarcimento ao Erário e ao pagamento de multa.
8.	Registre-se ainda, por fim, que não se verifica, no caso vertente, prescrição da pretensão punitiva, pois o prazo final para a apresentação da prestação de contas cuja omissão deu ensejo à presente instauração era a data de 31/1/2012, ao passo que o ato de ordenação da citação ocorreu em 02/08/2019 (peça 34) , antes, portanto, do prazo prescricional de 10 anos pacificado por esta Corte, conforme Acórdão 1441/2016-TCU-Plenário.
	Em face do exposto, acolho a proposta da Unidade Técnica, aderida, com singelo ajuste, pelo MP/TCU, e Voto no sentido de que seja adotado o Acórdão que ora submeto à consideração deste Colegiado.
TCU, Sala das Sessões, em 29 de junho de 2021.
RAIMUNDO CARREIRO 
Relator